臺灣基隆地方法院民事庭民事判決
110年度訴字第377號
原      告  台新國際商業銀行股份有限公司

法定代理人  尚瑞強  


訴訟代理人  陳意婷  
被      告  王科鴻  

            王吳秀美



            王科榮  


上列當事人間請求撤銷登記事件，本院於民國111年1月24日言詞
辯論終結，判決如下：
    主  文
原告之訴駁回。
訴訟費用由原告負擔。 
    事實及理由
壹、程序部分：
一、按訴狀送達後，原告不得將原訴變更或追加他訴。但請求之
    基礎事實同一，擴張或減縮應受判決事項之聲明者，不在此
    限，民事訴訟法第255條第1項第2款、第3款定有明文。本件
    原告於起訴時，訴之聲明略以：⒈被告王科鴻、王吳秀美、
    王科榮就訴外人王宗雄所遺之附表編號1、2之遺產，於民國
    100年6月6日所為之遺產分割協議之債權行為及就前述之遺
    產分割協議，於登記日期100年10月27日所為之物權行為，
    均應予撤銷。⒉被告王吳秀美應將王宗雄所遺之不動產，於
    登記日期100年10月27日之分割繼承登記予以塗銷。⒊訴訟費
    用由被告負擔。嗣於110年10月8日以民事聲請狀變更訴之聲
    明為：⒈被告王科鴻、王吳秀美、王科榮就王宗雄所遺之附
    表遺產，於100年6月6日所為之遺產分割協議之債權行為及
    就前述之遺產分割協議，於登記日期100年10月27日所為之
    物權行為，均應予撤銷。⒉被告王吳秀美應將王宗雄所遺附
    表編號1至60之不動產，於登記日期100年10月27日之分割繼
    承登記予以塗銷。⒊訴訟費用由被告負擔。經核原告前揭訴
    之變更，其請求之基礎事實同一，屬擴張應受判決事項之聲
    明，參以上開規定，應予准許。 　　
二、被告王科鴻、王吳秀美經合法通知，未於言詞辯論期日到場
    。被告王科榮經合法通知，未於最後言詞辯論期日到場，均
    核無民事訴訟法第386條所列各款情形，爰依民事訴訟法第3
    85條第1項前段之規定，准原告訴訟代理人之聲請，由其一
    造辯論而為判決。
貳、實體部分：
一、原告起訴主張：
　  被告王科鴻於93年9月13日向原告申請貸款，嗣未依約繳款
    ，至110年4月26日止，尚積欠新臺幣（下同）111,036元及
    利息未清償，經原告查得訴外人即被繼承人王宗雄留有如附
    表所示之不動產及另有未知之遺產，被告王科鴻因積欠原告
    債務，恐其繼承王宗雄之遺產後為原告追索，乃與其餘繼承
    人即被告王吳秀美、王科榮合意，對地政事務所出具遺產分
    割協議書，協議由被告王吳秀美為分割繼承登記，其等之行
    為不啻將被告王科鴻應繼承之財產權利（即應繼分）無償移
    轉予其他繼承人，自屬有害於原告之債權。爰依民法第244
    條之規定提起本件訴訟，並聲明：㈠被告就附表所示遺產於1
    00年6月6日所為之遺產分割協議之債權行為及就前述之遺產
    分割協議，於登記日期100年10月27日所為之物權行為，均
    應予撤銷。㈡被告王吳秀美應將王宗雄所遺附表編號1至60之
    不動產，於登記日期100年10月27日之分割繼承登記予以塗
    銷。㈢訴訟費用由被告負擔。
二、被告抗辯略以：
  ㈠被告王科榮部分：
    被告王科榮未於最後言詞辯論期日到場，據其以前到場之陳
    述略以：以前的人認為媽媽（被告王吳秀美）還在，所以將
    遺產分給媽媽。這些財產應該是爸爸（王宗雄）與媽媽一起
    買的，他們以前做生意等語。
  ㈡被告王科鴻、王吳秀美經合法通知，未於言詞辯論期日到場
    ，亦未提出書狀作何聲明或陳述。 
三、本院之判斷：
　㈠原告主張被告王科鴻積欠原告111,036元及利息等情，業據提
    出本院108年7月23日108年度司促字第4803號支付命令、支
    付命令確定證明書影本為證（本院卷第21、22頁）。而王宗
    雄於100年6月6日死亡，留有附表所示遺產，被告為其繼承
    人，均未拋棄繼承，被告並出具100年10月7日之遺產分割協
    議書，協議附表所示遺產分歸被告王吳秀美取得，而就如附
    表編號1至58之不動產，以分割繼承為原因辦理所有權移轉
    登記為被告王吳秀美所有等情，此有原告提出建物登記第二
    類謄本及基隆市地籍異動索引影本為證（本院卷第23至26頁
    ），並經本院依職權調取上述辦理所有權移轉登記之申辦資
    料在卷可稽（本院卷第85至145頁），且為到庭之被告王科
    榮所無爭執，綜上事證，此部分之事實堪信為真。
  ㈡按債務人所為之無償行為，有害及債權者，債權人得聲請法
    院撤銷之。債務人所為之有償行為，於行為時明知有損害於
    債權人之權利者，以受益人於受益時亦知其情事者為限，債
    權人得聲請法院撤銷之。債權人依第1項或第2項之規定聲請
    法院撤銷時，得並聲請命受益人或轉得人回復原狀。但轉得
    人於轉得時不知有撤銷原因者，不在此限。民法第244條第1
    項、第2項、第4項分別定有明文。惟按債權人得依民法第24
    4條規定行使撤銷權者，以債務人所為非以其人格上之法益
    為基礎之財產上之行為為限，若單純係財產利益之拒絕，如
    贈與要約之拒絕，第三人承擔債務之拒絕，繼承或遺贈之拋
    棄，自不許債權人撤銷之。最高法院69年台上字第1271號判
    決意旨參照。又債權人得依民法第244條規定行使撤銷訴權
    者，以債務人所為非以其人格上之法益為基礎之財產上之行
    為為限，繼承權係以人格上之法益為基礎，且拋棄之效果，
    不特不承受被繼承人之財產上權利，亦不承受被繼承人財產
    上之義務，故繼承權之拋棄，縱有害及債權，仍不許債權人
    撤銷之，最高法院73年度第2次民事庭會議決議㈠參照。經查
    ，本件被告就王宗雄如附表所示遺產所為之分割協議，係繼
    承人本於繼承人之身分，就遺產如何分配所為之協議，衡諸
    社會常情，繼承人分配被繼承人遺產時，往往會考量被繼承
    人生前意願、繼承人對被繼承人之貢獻（有無照顧或扶養之
    事實）及親疏遠近、家族成員間感情之親疏遠近、如何承擔
    祭祀等諸多因素，與一般共有物分割之單純財產上行為之情
    形不同。是遺產分割協議，應屬繼承人以其等人格上法益為
    基礎之財產上行為。且繼承人間基於繼承人之身分關係，就
    遺產互為協議後分配，為多數繼承人之共同行為，非單一繼
    承人之無償贈與行為。又遺產分割協議之行為，就未取得遺
    產之繼承人而言，屬「財產利益之拒絕」而非減少其原有之
    財產，當不能成為撤銷權行使之標的。原告以之為行使撤銷
    權之標的，已非可採。次查，被告王科榮陳稱略以：以前的
    人認為媽媽還在，所以都分給媽媽，這些財產應該是王宗雄
    與王吳秀美一起買的，他們以前做生意等語。是被告就附表
    所示遺產所為之分割協議，顯係尊重各繼承人與被繼承人之
    親疏遠近關係、對於該等遺產取得之貢獻程度等因素而為之
    協議，均難與無償行為等同視之。則原告依民法第244條請
    求撤銷遺產分割協議，及請求回復原狀（塗銷分割繼承登記
    ），為無理由。
四、綜上所述，原告依民法第244條之規定，請求撤銷被告間就
    附表所示遺產所為之遺產分割協議之債權行為及物權行為，
    並請求被告王吳秀美將附表不動產所為之所有權移轉登記塗
    銷，為無理由，應予駁回。
五、本件事證已經明確，兩造其餘攻擊防禦方法及所提出之證據
    ，核與判決之結果不生影響，爰不一一論述，併此敘明。
參、據上論結，本件原告之訴為無理由，依民事訴訟法第78條、
    第87條第1項，判決如主文。 
中　　華　　民　　國　　111 　年　　3 　　月　　7　　日
                  民事庭法　官　高偉文　　　　　
以上正本係照原本作成。
如對本判決上訴，須於判決送達後廿日內向本院提出上訴狀。如
委任律師提起上訴者，應一併繳納上訴審裁判費。
中　　華　　民　　國　　111 　年　　3 　　月　　7　　日
                        書記官　蕭靖蓉
附表    編號 建號/地號/門牌號碼/存款 面積(㎡) 權利範圍 1 新北市○○區○○段000地號 1,556.71 3500/156200 2 新北市○○區○○段000○號 門牌號碼：新北市○○區○○○○路000巷000號2樓 124.91 全部 3 新北市○○區○○段○○○○段000○00地號 2,692 1/48 4 新北市○○區○○段○○○段00地號 301 1/48 5 同上段31-9地號 1,557 1/168 6 同上段91-3地號 660 1/72 7 同上段115-2地號 800 1/48 8 同上段163-3地號 165 1/72 9 同上段163-4地號 339 1/48 10 同上段163-5地號 1,741 1/48 11 同上段201地號 116 1/48 12 新北市○○區○○段○○○段000地號 1,271 1/168 13 同上段1-5地號 179 1/168 14 同上段1-6地號 582 1/168 15 同上段1-7地號 291 1/168 16 同上段3-3地號 810 1/168 17 同上段4-1地號 3,230 7/168 18 同上段4-2地號 703 1/168 19 同上段5-1地號 136 1/168 20 同上段5-2地號 136 1/48 21 同上段5-3地號 485 1/168 22 同上段5-6地號 698 1/168 23 同上段5-8地號 776 1/168 24 同上段10-1地號 533 1/48 25 同上段10-3地號 175 1/48 26 同上段12-4地號 388 1/168 27 同上段13地號 78 1/48 28 同上段14-1地號 126 1/168 29 同上段14-2地號 436 1/168 30 同上段15-3地號 529 1/48 31 同上段15-5地號 4,282 1/48 32 同上段17-1地號 1,426 1/168 33 同上段17-2地號 272 1/168 34 同上段17-4地號 592 1/168 35 同上段17-6地號 354 1/168 36 同上段20-1地號 747 1/168 37 同上段20-2地號 766 1/168 38 同上段20-3地號 970 1/48 39 同上段21-1地號 1,494 1/168 40 同上段21-6地號 660 1/168 41 同上段22-2地號 213 1/48 42 同上段26地號 184 1/48 43 同上段34-8地號 524 1/168 44 同上段37-2地號 660 1/168 45 同上段37-4地號 398 1/168 46 同上段45-7地號 640 1/168 47 同上段75地號 315 1/168 48 同上段84地號 2,202 1/168 49 同上段100地號 1,862 1/168 50 同上段107地號 4,471 1/168 51 同上段113地號 2,939 1/168 52 同上段115地號 1,494 1/168 53 同上段120地號 1,115 1/168 54 同上段126地號 1,198 1/168 55 同上段130地號 2,198 1/168 56 同上段139地號 359 1/168 57 同上段143地號 102 1/168 58 同上段154地號 1,823 1/168 59 新北市○○區○○街0號 377.1 1/8 60 新北市○○區○○街0號 118 1/8 61 新北市瑞芳地區農會存款160,942元